src/fst/morphology/incoming/turku-src/phonology.xfscript
!KEHITTÄMISMAHDOLLISUUKSIA
!- voisi olla sääntö, joka tekee varbin analyysissa näytettävästä muodosta infinitiivin näköisen, ts. lisää -aS 
!tai -AS. Tämän säännön teko on mutkikasta, koska -AS-variantin esiintyminen riippuu siitä, onko ^E:tä
!ennen konsonantti vai vokaali: jos on vokaali, esim. ka^E, niin tulee -AS, muuten -aS.
!--------------------------------------------------------------------------------------------------------------------------------------------------------
!MORPHOPHONEMIC AND ORTHOGRAPHIC RULES FOR THE MARI FINITE STATE
!MORPHOLOGY MODEL.

!Yleistä: määriteltyjen muuttujien ja sääntöjen nimissä yleensä vain latinalaisia ei-skandinaavisia kirjaimia, 
!säännöissä itsessään voi olla kyrillisia kirjaimia. 

!DEFINITIONS OF THE CHARACTER SETS USED IN THE RULES

define V   а | е | и | о | ӧ | у | ӱ | ы | э | я ;  !я on mukana, koska MphVdeletion-säännön toimiminen 
                                                              !kajaS-tyyppisten (ka^E+jaS) edellyttää sitä. Toinen mah-
                                                              !dollisuus olisi tehdä oma sääntö, jossa ^E+я=>я.

define %^V   %^E | %^A ;

define C    б | в | г | д | ж | з | й | к | л | м | н | 
            ҥ | п | р | с | т| ф | х | ц | ч | ш | щ ;

define Cvless  к | с | т | ф | х | ц | ч | ш | щ ;

!Vowel sets for the vowel harmony rules:

define Vo  о | у ;
define Vy  ӧ | ӱ ;
define Ve  а | е | и ;

!Grammatical symbols and boundaries
!$ on yleinen morfeemijunktuurimerkki; VEP osoittaa paikkaa, johon voi tulla epenteettinen vokaali.

define X  %$ | VEP  ; 

!Other definitions:

!Vokaalisointurealisaatiossa tarvittava määritelmä:
define CRX  C | ы | %^V | ь | X ; 

!THE RULES. 

define Invis  X -> [ ] ;

!MORFOFONEEMIEN ^E JA ^A KÄYTTÄYTYMINEN SUFFIKSIN SEURATESSA: KONSONANT-
!TIALKUINEN/VOKAALIALKUINEN SUFFIKSI

!RULE MphVintoRed: changes the morphophonemes ^E and ^A into ы when a suffix with an initial 
!consonant follows, i.e. in word-internal position.

define MphVintoRed  %^V -> ы || _ X+ C ;

!RULE MphVdeletion: deletes the weak full vowel if a suffix beginning with a vowel is attached to the word.

define MphVdeletion  %^V -> [ ] || _ X V ;

!ASSIMILAATIOT:SOINNITTOMUUS/VOKAALISOINTU

!RULE VlessAss: voicelessness assimilation

define VlessAss  з -> с, ж -> ш || [Cvless | V д | з | ж ] X+ _ ;

!(Vд is pronounced Vt, which motivates this part of the rule. Perhaps the V is superfluous.
! The з and ж are more problematic because Oleg Sergeyev maintains that the word-final 
!з and ж are pronounced voiced. See notes of the 24.2.05 discussion.)

!RULE VharmO: changes the morphophoneme ^E into o when one of the vowels [о у]
!precede in the word.

define VharmO  %^E -> о || Vo CRX* _  [ .#. | %$ %- ] ;
!define VharmO  %^E -> о || Vo CRX* _  (%VEP ?* %VEP) [ .#. | %- ] ;

!RULE VharmY: changes the morphophoneme ^E into ӧ when one of the vowels [ӧ ӱ]
!precede in the word.

define VharmY  %^E -> ӧ || Vy CRX* _ [ .#. | %$ %- ] ;

!RULE VharmE: changes the morphophoneme ^E into e when one of the vowels [а е и]
!precede in the word.

define VharmE  %^E -> е || Ve CRX* _ [ .#. | %$ %- ] ;

!RULE VharmRed: changes the morphophoneme ^E into е when only consonants and ы vowels  
!precede it in the word.

define VharmRed  %^E -> е || .#. (C+) ы CRX* _ [ .#. | %$ %- ] ;

!HEIKKO LOPPU-A

!RULE MphAintoA: changes the morphophoneme ^A into а when when it is located at the end of the word.

define MphAintoA  %^A -> а || _ [ .#. | %- ] ;

!EPENTEESI JA SIIHEN KYTKEYTYVÄT SÄÄNNÖT

!RULE Vepenthesis: changes the symbol VEP ( the mark of the potential epenthetic vowel) into ы if a suffix
!consists of a single consonant or if the suffix begins with a consonant cluster.
!The symbol VEP is a part of the lexicon entry for the suffix.
!Pitäisikö jälkeen tulevista konsonanteista tiputtaa Z pois VZepenthesis-säännön takia? Ilmeisesti ei, koska
!oikeat kontekstit [C (X) | C C] ja ж [е | ^E] eivät mene päällekkäin. 
!Where is C%$ used? (A comment 2.5.05 not remembering the motivation.)

define Vepenthesis  VEP -> ы || C X _ [C .#. | C %$ | C C] ; 

!RULE VZepenthesis: changes the symbol VEP ( the mark of the potential epenthetic vowel) into ы if a suffix
!consists of the consonant  ж or the consonant ж followed by the morphophoneme ^E. (Alla olevassa säännössä
! ei kyllä vielä ole tätä pelkän ж:n mahdollisuutta. Huomio tehty 30.3.05.) Sääntö on valinnainen, 
!koska välivokaali voi jäädä lisäämättä, jossa tapauksessa soinnittomuusassimilaation pitäisi toimia. The 
!symbol VEP is a part of the lexicon entry for the suffix.  (The applicability of this rule ought to be
!investigated more thoroughly.)

define VZepenthesis  VEP (->) ы || ш X _ ж %^E ; 


!ERÄIDEN KAHDENTUMIEN ESTÄMINEN

!RULE ShDeletion: merges the stem-final and the suffix-initial ш.
!Sääntöjen sovellusjärjestyksen pitää olla ShDeletion .o. Vepenthesis. Sääntö tuottaa kaksi
!varianttia, joista (sääntöä sovellettu) tulee välivokaaliton ja toisesta (sääntöä ei sovellettu)
!välivokaalillinen variantti. (Tarkista, tarvitaanko tällaista sääntöä? 30.3.05.) Tätä sääntöä
!ei käytetän nykyaiheessa 2.5.05. Sääntö ei ole yleinen. Liittyy vain tiettyyn tapaukseen eli
!VS-loppuisten sanojen illatiiviin ja inessiiviin.

!define ShDeletion ш (->) [ ] || V _ X+ ш  ;

!RULE AAintoA: prevents the formation of a sequence of two а:s.

define AAintoA  а -> [ ] || _ X а ;

!RULE EEintoE: prevents the formation of a sequence of two е:s.

define EEintoE  е -> [ ] || _ X е ;


!-----------------------------------------------------------------------------------------------------------------------------
set flag-is-epsilon ON   
clear stack
read regex 
!ShDeletion .o. 
Vepenthesis .o. 
VZepenthesis .o.
MphVintoRed .o. 
VharmO .o. VharmY .o. VharmE .o. VharmRed .o. 
MphAintoA .o. 
MphVdeletion .o. 
AAintoA .o. EEintoE .o. 
VlessAss .o.
Invis;

! save stack mph.fst
! clear stack
! read lexc < mx.txt
! save stack mx.fst
! clear stack
! read regex  @"filters.fst" .o.  @"mx.fst"  .o.  @"mph.fst";
! save stack m.fst
